臺灣士林地方法院民事判決　　　　　　　 96年度訴字第530號
原　　　告　乙○○
原　　　告　甲○○
上2 人共同
訴訟代理人　張靜怡律師
被　　　告　泰宗生物科技股份有限公司
法定代理人　丙○○
訴訟代理人　林志忠律師
　　　　　　葉銘功律師
　　　　　　陳君慧律師
上列當事人間確認股東會決議無效等事件，本院於民國96年7 月
2日 言詞辯論終結，判決如下：
    主  文
被告於民國九十六年四月二十日召開之九十六年度股東常會所為
關於案由四辦理減資案及案由五辦理增資案之決議無效。
訴訟費用由被告負擔。
    事實及理由
一、本件原告起訴主張：被告公司資本額及實收資本額均為新臺
    幣（以下同）1 億2,500 萬元，原告為被告公司股東。被告
    於民國96年4 月20日召開96年度股東常會（以下簡稱系爭股
    東會），將增資及減資案列為討論事項，出席股份總數佔公
    司已發行股份總數59.34%，未達公司法特別決議門檻，經原
    告乙○○當場發言表示異議，仍獲通過。惟查，被告公司章
    程第5 條明定：「本公司資本總額定為新臺幣壹億貳仟伍佰
    萬元整，分為壹仟貳佰伍拾萬股，每股金額新臺幣壹拾元，
    全額發行」，依上開章程規定，被告公司股份應全額發行，
    並無彈性運用授權資本之空間，故如依被告公司96年度股東
    常會之決議內容，不經修改章程而逕行減資銷除股份後，再
    增資引進新資金，顯然違反章程規定，依公司法第191 條規
    定，應屬無效，縱使最終結果不致造成章程資本總額之變動
    亦然。退步言之，縱認決議並非無效，惟依公司法第168 條
    第1 項、第277 條第1 項、第2 項規定，減少資本須經股東
    會特別決議方得為之，本件減資案既未經股東會特別決議通
    過，即有決議方法違反法令之瑕疵，因增資議案必須與減資
    議案相配合，一旦減資決議經確認無效或遭撤銷，該增資決
    議亦不能單獨存在，且增資決議與減資決議同樣具有決議方
    法之瑕疵，依公司法第189 條規定，均得予撤銷等語，並聲
    明：(一)先位聲明：確認被告公司96年4 月20日股東常會關於
    減資及增資之決議為無效。(二)備位聲明：被告公司96年4 月
    20日股東常會關於減資及增資之決議應予撤銷。
二、被告則以：
  (一)公司章程資本總額記載「全額發行」及「分次發行」之含意
    ，在表彰公司章程所載之資本總額是否已全數對外發行完畢
    ，倘全數發行完畢，即資本總額與實收資本相符，則章程應
    記載資本總額「全額發行」，倘未全數對外發行完畢，資本
    總額與實收資本不相等，則章程應記載資本總額「分次發行
    」，倘公司發行新股後，造成實收資本與資本總額相同，則
    原先公司章程上「分次發行」之記載應與修改為「全額發行
    」。被告公司進行系爭減資及增資案之前，實收資本與資本
    總額相等，而系爭減資與增資案乃減少實收資本及增加實收
    資本，一減一增之額度相同，實收資本與資本總額仍相等，
    並無違反章程上全額發行之含意，無須修改章程，故被告公
    司系爭減資及增資案之決議內容並無違反章程之情形，原告
    訴請確認股東會決議無效，顯無理由。至於增資及減資基準
    日不同，係因經濟商部商業司80年7 月6 日商字第211361號
    函釋增、減資基準日不得訂為同一日之故，登記實務亦認減
    資及增資後實收資本與資本總額相同時無須修改章程「全額
    發行」之記載。
  (二)在授權資本制下，公司資本可分為授權資本及已發行資本兩
    種，前者係由章程所確定之股份總數組成，其數額為股份總
    數乘以每股金額，又稱為資本總額，後者係由已發行股份總
    數組成，其數額為已發行股份總數乘以每股金額，又稱為實
    收股本或實收資本。依公司法第129 條第3 款、第130 條1
    項第2 款規定，資本總額為章程絕對必要記載事項，倘若資
    本總額變動時，必須修改章程，至於實收資本並非章程絕對
    必要記載事項。在授權資本制下，減少資本之類型有僅減少
    實收資本、僅減少資本總額、一併減少實收資本及資本總額
    三種，至於增加資本之類型有僅增加實收資本、僅增加資本
    總額、一併增加實收資本及資本總額三種，因公司減少或增
    加資本可能僅減少或增加實收資本而不變動資本總額，故公
    司減少或增加資本未必一定要修改公司章程。而減少資本彌
    補虧損以及現金增資僅增加實收資本，倘若不涉及變更資本
    總額，因無須變更章程，僅須股東會普通決議即可。查系爭
    股東會前實收資本之數額與資本總額相等，系爭減少實收資
    本彌補虧損及發行新股之案，均為5,000 萬元，一減與一增
    後，實收資本並未變動，當然未造成資本總額變動，無須股
    東會特別決議，僅須普通決議即可，而上開案均獲已發行股
    數59.343% 出席、出席股東表決權90.468% 同意，符合出席
    股數超過已發行股份總數之半數且出席股東表決權過半數同
    意之門檻，其決議程序及方法並無違法等語置辯。(三)並聲明
    ：原告之訴駁回。
三、本件經本院依民事訴訟法第271 條之1 準用同法第270 條之
    1 第1 項第3 款規定，整理並協議簡化爭點及不爭執點如下
    （本院96年6 月20日言詞辯論筆錄，第45頁至第46頁）：
  (一)兩造不爭執之事實：
    (1)被告公司資本總額及實收資本額均為1 億2,500 萬元（第
      13頁至第15頁） 。
    (2)原告為被告公司股東，原告甲○○持有股份118 萬6,860
      股，出資額1,186 萬8,600 元，原告乙○○持有股份33萬
      6,000 股，出資額336 萬元（第16頁至第17頁） 。
    (3)被告公司於96年4 月20日召開96年股東常會，出席股東股
      份總數741 萬7,966 股，占已發行股份數59.34%。討論事
      項案由4 為辦理減資案，減資金額5,000 萬元，該案經出
      席股東671 萬899 股同意，占出席股東表決權90.468 %。
      案由5 為辦理增資案，增資金額5,000 萬元，該案經出席
      股東671 萬899 股同意，占出席股東表決權90.468 %（原
      證3） 。原告乙○○對上開2 案當場表示異議，原告甲○
      ○未出席該次股東會。
    (4)被告公司章程第5 條規定：「本公司資本總額定為新台幣
      壹億貳仟伍佰萬元整，分為壹仟貳佰伍拾萬股，每股金額
      新台幣壹拾元，全額發行」（第23頁至第26頁）。
  (二)兩造爭執要旨：
    (1)系爭股東會關於減資及增資案之決議內容是否違反被告公
      司章程第5 條規定而無效？
    (2)倘認上開決議並非無效，是否應行特別決議而行普通決議
      ，其決議方法違反公司法第168 條第1 項、第277 條第1
      項、第2項 而得撤銷？
四、茲就上述爭點，析述本院得心證之理由如下：
  (一)系爭股東會關於減資及增資案之決議內容違反被告公司章程
    第5 條規定而無效：
    (1)股份有限公司之資本為公司信用之基礎，亦為會計之基準
      ，股份有限公司之資本制度有所謂資本三原則，即資本確
      定原則、資本維持原則、資本不變原則，股份有限公司於
      設立之初，應於公司章程中確定資本總額，於公司存續中
      經常維持相當於資本額之財產，資本總額一經章程確定，
      即應保持固定不變，如欲增加或減少資本，必須踐履嚴格
      之法定增資或減資程序。我國公司法就上開資本三原則，
      關於資本確定原則部分，因94年公司法第156 條第2 項、
      第278 條第2 項之修正，已改採授權資本制，許股份總數
      分次發行，關於資本維持原則部分，90年修正第140 條例
      外允許公開發行公司得折價發行股份，修正第156 條第5
      項承認技術入股，至於資本不變原則，我國公司法仍嚴格
      遵守。
    (2)復按，「股東會決議之內容，違反法令或章程者無效。」
      「公司非依股東會決議減少資本，不得銷除其股份；減少
      資本，應依股東所持股份比例減少之。但本法或其他法律
      另有規定者，不在此限。」「公司非經股東會決議，不得
      變更章程。前項股東會之決議，應有代表已發行股份總數
      3 分之2 以上之股東出席，以出席股東表決權過半數之同
      意行之。」公司法第191 條、第168 條第1 項、第277 條
      第1 項、第2 項分別定有明文。因股份總數及每股金額為
      章程絕對必要記載事項，倘股份總數與每股金額有所變動
      ，即屬減少或增加資本，必須變更章程，此乃公司法將減
      資與增資列入變更章程章節之原因。又公司之減資包括實
      質上減資與形式上減資，前者為公司資本過賸而將多餘資
      金返還股東，公司資本總額及實收資本實質減少，後者為
      公司因虧損而將股份金額割棄或將股份銷除或合併，在計
      算上使資本總額與公司現實財產平衡。倘將減少股份還原
      為未發行股份，在授權資本制下，因章程所定股份總數不
      因之減少，僅須依公司法第168 條第1 項規定以股東會普
      通決議行之，不發生變更章程之問題，所減少之股份，董
      事會仍得再予發行；倘減少股份金額或股份總數同時減少
      資本總額，基於資本不變原則，須經股東會特別決議變更
      章程始得為之，並應履踐保護公司債權人之程序，申請變
      更登記，始得對抗債權人及第三人。同理，在授權資本制
      下，倘公司未將章程所訂股份總數全數發行，嗣後發行足
      額，非屬增資；倘增加章程所定之股份總數或股份金額，
      則必須經過股東會特別決議變更章程。
    (3)經查，被告公司章程第5 條規定：「本公司資本總額定為
      新台幣壹億貳仟伍佰萬元整，分為壹仟貳佰伍拾萬股，每
      股金額新台幣壹拾元，全額發行」，此有兩造不爭執之章
      程在卷可稽（第23頁至第26頁），又被告於96年4 月20日
      召開之系爭股東會討論事項案由3 為修改章程案，擬提高
      資本總額為3 億元，授權董事會視資金求分次發行，惟因
      出席股東未達法定標準，未進行決議等情，有96年股東常
      會議事錄可稽（第19頁），是以，依被告公司章程目前之
      規定，並未授權董事會分次發行股份，或將已發行股份減
      少還原為未發行股份再予發行之空間，則依首揭說明，被
      告公司事後無論擬增資或減資，均必須踐行公司法第277
      條規定以股東會特別決議修改章程，否則即屬公司法第
      191 條規定所稱決議內容違反章程而無效。
    (4)復查，系爭股東會討論事項案由4 為辦理減資案，內容略
      謂：「一、為改善財務結構彌補累積虧損，在公司章程額
      定股本未能經股東會通過時，為因應公司營運資金需求得
      以辦理現金增資，爰依公司法第168 條規定辦理減資。二
      、擬減資金額及比率：１、本公司目前實收資本額為1 億
      2,500 萬元，擬辦理減資新臺幣5,000 萬元，銷除已發行
      股份500 萬股，減資後實收資本額為新臺幣7,500 萬元，
      發行股數為750 萬股。２、本次減少之股份，依股東所持
      有之股份，每仟股減少400 股，減資比率為40% ，減少資
      本後未滿1 股之畸零股授權董事長洽特定人銷除」等語，
      此有股東常會議事錄足考（第19頁），顯係以銷除股份之
      方式進行形式減資，同時減少資本總額及實收資本，基於
      資本不變原則，自應依公司法第277 條規定以股東會特別
      決議變更章程後，始得為之。且誠如前述，被告公司章程
      並無授權董事會分次發行股份或將已發行股份減少還原為
      未發行股份之空間，自無從採行不變更章程而銷除已發行
      股份，日後再予發行之方式。惟被告公司已發行股份總數
      1,250 萬股，系爭股東會僅有代表股份總數741 萬7,966
      股之股東出席，占已發行股份數59.34%等情，此有公司變
      更登記表（第13頁）、股東常會議事錄（第18頁）足考，
      未達公司法第277 條第2 項所定代表已發行股份總數3 分
      之2 以上之股東出席之標準，故被告公司修改章程資本總
      額並授權董事會分次發行之議案無法進行決議，被告公司
      竟於變更章程案未通過之情形下，逕行以決議減資為
      7,500 萬元、減少發行股數為750 萬股，該減資決議案內
      容自屬違反章程第5 條關於資本總額、股份總數、全額發
      行之規定而無效。
    (5)承上所述，系爭股東會減資決議內容違反章程而無效，而
      系爭股東會討論事項案由5 為辦理增資案，內容略以：「
      一、為改善財務結構及因應公司營運資金需求，以利業務
      長期發展需要，在公司章程額定股本未能經股東會通過之
      情形下，配合減資額度，辦理相等額度之現金增資。二、
      增資金額：新臺幣5,000 萬元，每股面額10元，計發行
      500 萬股，一次募足。除依公司法規定保留10% 由員工認
      購外，餘由原股東於認股基準日按持股比例認購，不滿1
      股之畸零股，授權董事洽特定人認購，本次增資發行之新
      股，其權利義務與原有股份相同，若原股東有逾期未認足
      之部分視同放棄參與增資之權利，授權董事長洽特定人認
      足」等語，有股東常會議事錄可參（第20頁），在案由3
      變更章程案未通過、案由4 減資案無效之前提下，案由5
      逕行決議增資5,000 萬元，發行500 萬股，將使被告公司
      資本總額增加為1 億7,500 萬元，股份總數增加為1,750
      萬股，違反章程所定資本總額及股份總數，該決議內容自
      亦屬違反章程而無效。
    (6)被告雖辯稱系爭減資及增資案金額均為5,000 萬元，一減
      與一增後，資本總額及實收資本並未變動，無須股東會特
      別決議變更章程云云。惟查，公司法第191 條所稱之決議
      內容違反法令或章程者無效，係自始、當然、確定無效，
      系爭減資案既違反公司章程所定資本總額、股份總數、全
      額發行之規定而無效，即屬自始不發生減資決議之效力，
      自不因事後再決議將減資後之股份重新增資發行，而溯及
      治癒無效之違法。參以被告公司第4 屆第16次董事會決議
      減資基準日為96年7 月23日、增資基準日為96年7 月24日
      ，此有董事會議事錄足考（第56頁），益徵系爭減資案及
      增資案應分別以觀，系爭減資案造成之資本總額及實收資
      本減少，不因翌日旋辦理增資而有二致。況系爭減資案決
      議減資5,000 萬元，即使後續之增資案再決議增資5,000
      萬元，一減一增後資本總額未有變動，然股東權益仍不免
      因減資再增資而受影響，基於資本為公司信用基礎之法理
      ，自應踐行法律規定嚴格之減資、增資程序，殊無以減資
      與增資併案之方式，作為規避公司法第168 條、第277 條
      規定之理由。
  (二)如前所述，系爭股東會減資案及增資案決議內容因違反章程
    規定而無效，則關於上開決議是否應行特別決議而行普通決
    議而得撤銷乙節，即無庸認定。
五、綜上所述，系爭股東會減資及增資之決議內容違反章程而無
    效，從而，原告先位之訴訴請確認被告公司96年4 月20日召
    開之96年度股東常會所為關於案由4 辦理減資案及案由5 辦
    理增資案之決議無效，為有理由，應予准許。至於原告備位
    之訴因先位之訴有理由而解除條件成就，本院爰無庸加以裁
    判，附此敘明。
六、本件判決基礎俱已臻明確，兩造其餘攻防方法及訴訟資料經
    本院審酌後，核與判決不生影響，無逐一論駁之必要，併此
    敘明。
七、據上論結，原告之訴為有理由，依民事訴訟法第78條，判決
    如主文。
中　　華　　民　　國　　96　　年　　7 　　月　　16　　日
                  民事第二庭  法  官  陳玉曆
以上正本證明與原本無異。
如對本判決上訴，應於判決送達後20日內向本院提出上訴狀。
中　　華　　民　　國　　96　　年　　7 　　月　　19　　日
                              書記官  蔡雨呈
